臺灣高等法院臺南分院刑事判決
110年度交上易字第531號
上  訴  人  
即  被  告  莊籠  


輔  佐  人  
即被告之女  莊雅芬


上列上訴人因過失傷害案件，不服臺灣臺南地方法院110年度交
易字第326號中華民國110年9月8日第一審判決（起訴案號：臺灣
臺南地方檢察署110年度偵字第5615號），提起上訴，本院判決
如下：
    主  文
上訴駁回。
    事  實
一、莊籠未考領駕駛輕型機車之駕駛執照，本不得駕駛輕型機車
    ，竟於民國109年7月6日18時10分許，擅自騎乘車牌號碼000-
    000號輕型機車至臺南市○○區○○路0段000巷旁，且其應注意
    臺南市○○區○○路0段000巷旁堤防頂道路未供機車通行，竟仍
    貿然騎乘上開輕型機車，進入該堤防道路並由東往西方向行
    駛，駛至該堤防G54號路燈前時，適有王素絪沿該堤防同向
    行走於莊籠右前方，而依當時天候陰，暮光、柏油路面乾燥
    、無缺陷、無障礙物、視距良好之情況下，客觀上並無任何
    不能注意之情形，莊籠卻疏未注意車前狀況，自後方騎車撞
    擊王素絪，致王素絪受有左側髕股粉碎性骨折、右側上顎正
    中門齒脫槽、左側上顎正中門齒外向脫位、右側上顎側門齒
    牙齒震盪等傷害。
二、案經王素絪訴由臺灣臺南地方檢察署檢察官偵查起訴。
    理  由
壹、證據能力之判斷：
一、按被告以外之人於審判外之言詞或書面陳述，除法律有規定
    者外，不得作為證據；被告以外之人於審判外之陳述，雖不
    符合刑事訴訟法第159條之1至第159條之4之規定，而經當事
    人於審判程序同意作為證據，法院審酌該言詞陳述或書面陳
    述作成時之情況，認為適當者，亦得為證據，而當事人、代
    理人或辯護人於法院調查證據時，知有上開不得為證據之情
    形，而未於言詞辯論終結前聲明異議者，視為有前項之同意
    ，刑事訴訟法第159條第1項及第159條之5分別定有明文。本
    判決以下所引用被告莊籠以外之人於審判外之言詞或書面供
    述證據，業經檢察官、被告於本院審理時表示同意列為本案
    證據（本院卷第47頁、第95-96頁）。本院審酌該等證據作
    成時之情狀，並無違法或不當等情形，認為以之作為本案證
    據亦屬適當，且為證明本案犯罪事實所必要，依刑事訴訟法
    第159條之5規定，自有證據能力。
二、至其餘非供述證據，亦經檢察官、被告於本院審理時明示同
    意列為本案證據，且無證據證明係公務員違背法定程序所取
    得，亦無顯有不可信之情況，復經本院於審理期日逐一提示
    而為合法調查，與本案待證事實間具相當關聯性，自得據為
    裁判基礎。
貳、認定犯罪事實所憑之證據及理由
一、訊據被告莊籠固坦承於前揭時、地騎乘機車，與告訴人發生
    碰撞等情，惟否認過失傷害犯行，辯稱：其騎乘機車至該處
    時，突然發生車禍，且於發生車禍時昏倒送醫，受有傷害，
    卷內證據不足以證明被告有撞到告訴人，也懷疑是告訴人從
    旁邊撞上被告的機車云云。
二、經查，被告於109年7月6日18時10分許，騎乘車牌號碼000-00
    0號輕型機車，進入臺南市○○區○○路0段000巷旁堤防道路，
    並由東往西方向行駛，駛至該堤防G54號路燈前時，與適在
    該堤防道路行走之告訴人王素絪發生碰撞，告訴人因而受有
    前揭身體傷害等情，業據被告於警詢、偵查中供述在卷（10
    9年度他字第5526號卷〈下稱他一卷〉第34頁、第76頁），並
    經證人即告訴人王素絪於警詢、偵查中迭次證述明確（他一
    卷第37、38、76頁），且有道路交通事故現場圖、道路交通
    事故調查報告表(一)、(二)、臺南市政府警察局第三分局海
    南派出所道路交通事故現場暨車損照片9張附卷可參（他一
    卷第45頁、第47頁至第49頁、第51頁至第59頁）。告訴人所
    受傷害，業據提出奇美醫院診斷證明書2紙在卷足憑（他一
    卷第15、17頁），以上事實首堪認定。
三、被告雖否認犯行，並以前詞置辯，惟查：
　㈠被告於警詢供述：「我於109年7月6日18時0分左右，騎乘000
    -000號輕機車於○○路0段000巷旁堤防上道路○○路的方向往○○
    路方向，我慢慢地騎，也不知道怎樣，突然就相撞，有路人
    報警，我之後就被救護車送去奇美醫院。」、「當時我的行
    車方向為○○路0段000巷旁堤防上道路○○路的方向往○○路方向
    」（他一卷第34、35頁）。於偵查中供述：「（當時你是從
    被告王素絪後方撞上她嗎？）當時我騎在王素絪的後方，是
    王素絪突然往後轉身，才撞上她的」（他一卷第76頁）等語
    ，對照告訴人警詢證述：「109年7月6日18時0分許，我於○○
    路0段000巷旁堤防上道路行走運動，對方駕駛000-000號輕
    機車突然從我後方撞上。」、「（對方與你相撞位置在何處
    ？）我行走在堤防道路右側，對方騎車撞到我身體左側。」
    （他一卷第37、38頁）。於偵查中證述：「當時我在堤防上
    運動，突然間我就被後方的車子撞倒在地」（他一卷第76頁
    ）等語，互核一致。依前述告訴人及被告所供述發生車禍之
    經過，顯見案發之際，告訴人與被告係同方向，告訴人行走
    於被告前方，遭被告騎乘機車自告訴人的後方撞擊到告訴人
    身體左側。被告嗣於原審及本院審理時改口否認告訴人之指
    訴，所為否認犯行之辯解，與其偵訊時供述情節明顯不符，
    非無卸責之疑。　
　㈡道路交通安全規則第50條第1項明定「汽車駕駛執照為駕駛汽
    車之許可憑證，由駕駛人向公路監理機關申請登記，考驗及
    格後發給之。汽車駕駛人經考驗及格，未領取駕駛執照前，
    不得駕駛汽車。」，同規則第2條第1項第1款明定，所稱汽
    車，包括機車。被告未考領機車駕駛執照，業據供述在卷（
    他一卷第35頁），並有中華電信證號查詢機車駕駛人資料在
    卷可明（他一卷第61頁），依法令不得駕駛汽車（包括機車
    ）上路。
　㈢本件案發地點之臺南市○○區○○路0段旁之堤頂道路現況，係屬
    經濟部水利署第六河川局轄管公告之水防道路，水防道路依
    水利法及相關子法略以：「…指便利防汛、搶險運輸所需之
    道路」，係供防汛、搶險運輸，因其交通安全標準未合乎一
    般道路之標準，故原則上不開放作一般道路使用通行」，業
    據經濟部水利署第六河川局109年12月31日水六管字第10950
    197880號函查覆在卷（見他一卷第109頁）。復據臺南市政
    府警察局第三分局檢送該堤防道路現場照片，可見第六河川
    局設立之告示牌記載「警告」、「本水防道路專用水利設施
    防汛，避險及維護管理使用，非屬一般交通道路」，亦豎立
    「禁止機車進入」之文字與圖形標誌（他一卷第119頁），
    被告於本院審理時，供述因僅受日本教育，不識字，然縱認
    被告無法閱讀公告牌示之文字，但應可輕易辨識任何人都可
    以看懂的禁止機車通行之圓形圖示標誌。本件案發地點之堤
    防道路既屬機車不得通行之道路，被告擅自騎乘機車進入，
    顯已違反前揭告示規定。被告無視於上開禁制，逕行騎乘機
    車行駛於堤頂道路，自後撞擊徒步之告訴人，而案發當時天
    候陰，暮光、柏油路面乾燥、無缺陷及障礙物、視距良好，
    有道路交通事故調查報告表(一)、(二)可稽（他一卷第47、
    49頁），客觀上並無任何不能注意之情形。綜此，被告疏未
    注意前開堤防道路不得騎乘機車進入，且未注意車前狀況，
    以致不慎撞擊告訴人成傷，就本件交通事故之發生自屬有過
    失。
　㈣至被告輔佐人於本院審理時為被告改稱：非無可能是告訴人
    從旁邊走上來，撞到被告騎乘的機車云云，然並未舉證以實
    其說，且與卷內告訴人指訴及被告偵訊之供述不符，不足採
    信。又被告固然在本件車禍中受有「創傷性蜘蛛網膜下出血
    、臉部擦傷、左側手肘挫傷、左側膝部挫傷」等傷害，亦於
    案發當日送醫治療，其後持續門診，有其提出臺南市立安南
    醫院診斷證明書2紙附卷（他一卷第79、81頁），被告並對
    王素絪提出過失傷害告訴，然經臺灣臺南地方檢察署檢察官
    偵查後，以王素絪罪嫌不足，於110年3月15日以110年度偵
    字第5615號為不起訴處分（110年度偵字第5615號卷第17-19
    頁），是輔佐人為被告主張被告係騎乘機車行駛於堤頂道路
    時遭告訴人從旁撞到乙情，難認為與事實相符，自不足採信
    。
四、告訴人因本件車禍事故受有左側髕股粉碎性骨折、右側上顎
    正中門齒脫槽、左側上顎正中門齒外向脫位、右側上顎側門
    齒牙齒震盪等傷害，有前引奇美醫院診斷證明書2紙存卷，
    所受傷害與被告前述過失行為間有相當因果關係。從而，本
    件事證明確，被告過失傷害犯行洵堪認定，應依法論罪科刑
    。　　　
參、論罪科刑
一、按汽車駕駛人，無駕駛執照駕車、酒醉駕車、吸食毒品或迷
    幻藥駕車、行駛人行道或行經行人穿越道不依規定讓行人優
    先通行，因而致人受傷或死亡，依法應負刑事責任者，加重
    其刑至二分之一，道路交通管理處罰條例第86條第1項定有
    明文。前開規定，係就刑法第284條前段之過失傷害之基本
    犯罪類型，對於加害人為汽車駕駛人，於從事駕駛汽車之特
    定行為而符合上開規定情形時，因而致人受傷或死亡之特殊
    行為要件予以加重處罰，已就上述刑法第284條前段之犯罪
    類型變更之個別犯罪行為予以加重，而成另一獨立之罪名，
    自屬刑法分則加重之性質（最高法院99年度台非字第198號
    判決意旨參照）。本件被告於事故時未曾考領得駕駛輕型機
    車之駕駛執照，業如前述，其無駕駛執照騎乘機車，因過失
    肇致本件交通事故，使告訴人王素絪因而受傷，核其所為係
    犯道路交通管理處罰條例第86條第1項、刑法第284條前段之
    汽車（包括機車）駕駛人無駕駛執照駕車過失傷害罪。公訴
    意旨認被告僅係犯刑法第284條前段之過失傷害罪，尚有未
    洽，惟其基本事實既屬同一，起訴法條應予變更。
二、被告未考領合格之駕駛執照即駕駛機車，因而致人受傷，依
    法應負上開刑事責任，應依道路交通管理處罰條例第86條第
    1項規定加重其刑。另按滿八十歲人之行為，得減輕其刑，
    刑法第18條第3項定有明文。查被告為民國00年00月00日生
    ，有個人戶籍資料1份在卷（原審卷第11頁），其於本案發
    生之際（109年7月6日），已滿80歲，爰依前開規定減輕其
    刑，並依法先加後減之。
三、維持原審判決之理由
　　原審以被告犯道路交通管理處罰條例第86條第1項、刑法第2
    84條前段之汽車（包括機車）駕駛人無駕駛執照駕車過失傷
    害罪，事證明確，依刑事訴訟法第299條第1項前段、第300
    條，道路交通管理處罰條例第86條第1項，刑法第284條前段
    、第18條第3項、第41條第1項前段，刑法施行法第1條之1等
    規定，並審酌被告未考領合格之駕駛執照即貿然駕駛機車，
    又疏未注意遵守相關之道路交通法規，肇致本件交通事故之
    發生，使告訴人王素絪受有前開傷害之過失程度；另參酌被
    告與告訴人雙方就賠償金額意見不同，因而未能達成和解；
    兼衡告訴人王素絪所受之傷勢情形，並斟酌被告品行、智識
    程度、家庭、經濟狀況等一切情狀，本院復審酌被告上訴本
    院後仍否認犯行，且仍未與告訴人達成和解，認原審量處被
    告拘役50日，並諭知易科罰金之折算標準，核其認事用法俱
    無違誤，所為刑之宣告，亦係以行為人之責任為基礎，經審
    酌刑法第57條各款所列事項及其他一切情狀後而為，所量定
    之刑亦未逾越法定刑範圍或有何違反比例、公平及罪刑相當
    原則，亦稱允當。被告否認犯行，執前詞提起上訴，為無理
    由，應予駁回。
據上論斷，應依刑事訴訟法第368條，判決如主文。
本案經檢察官李政賢提起公訴，檢察官陳建弘到庭執行職務。
中　　華　　民　　國　　111 　年　　1 　　月　　28　　日
                  刑事第六庭  審判長法　官  張瑛宗
                                    法　官  李秋瑩
                                    法　官  林逸梅
以上正本證明與原本無異。
不得上訴。
                                    書記官  施淑華
中　　華　　民　　國　　111 　年　　1 　　月　　28　　日

附錄本案論罪科刑法條
中華民國刑法第284條
因過失傷害人者，處1年以下有期徒刑、拘役或10萬元以下罰金
；致重傷者，處3年以下有期徒刑、拘役或30萬元以下罰金。